【裁判字號】    95,勞訴,31
【裁判日期】    950829
【裁判案由】    給付退休金
【裁判全文】
臺灣板橋地方法院民事判決              95年度勞訴字第31號
原      告  乙○○
被      告  三重汽車客運股份有限公司
法定代理人  甲○○
訴訟代理人  辛  武律師
上列當事人間請求給付退休金事件，於中華民國95年8 月15日言
詞辯論終結，本院判決如下：
    主          文
被告應給付原告新臺幣壹佰陸拾捌萬零捌佰玖拾肆元，及自中華
民國九十四年八月十六日起至清償日止按週年利率百分之五計算
之利息。
原告其餘之訴駁回。
訴訟費用由被告負擔。
    事 實 及 理 由
壹、當事人之主張：
一、原告方面：
    聲明：被告應給付原告新臺幣（下同）1,770,894 元，及自
    民國94年8 月16日起至清償日止按週年利率百分之五計算之
    利息。
    其陳述及所提出之證據如下：
(一)原告原於68年6 月21日進入被告公司服務，原任職被告公司
    泰山站副站長職務，突然接獲被告公司營運課通知調動原有
    職務，被告未經雙方商議決定，任意變更原告工作，已違反
    勞動基準法規定。被告調動原告變更為內勤工作，又無故減
    薪，意味被告強迫員工準備提出退休之動作，被告已違反勞
    動基準法第7 條第1 款規定。被告事實上是裁員，被告承諾
    對原告個案處理，勸原告辦理退休，因此倉促於94年7 月15
    日辦理退休手續。原告年資為26年又24天，依勞動基準法施
    行細則第29條規定，雇主應給付勞工退休金，應自勞工退休
    起30日內給付，但被告未按規定期間內給付原告，也違反上
    開規定，原告於94年11月10日向被告申請給付退休金，嗣後
    被告派人勸說只願給付退休金1,189,368 元，因此原告乃於
    94年12月1 日向臺北縣政府勞工局陳情，經勞工局於94年12
    月16日通知雙方協調，出席之被告代表將爭議推給公司財務
    部，勞工局二次於95年1 月13日進行協調，但仍協調不成。
(二)勞工定期固定之伙食津貼、按月發給之津貼、績效獎金、全
    勤獎金等經常性給與均應列入平均工資計算，
(三)證據：提出三重汽車客運股份有限公司員工薪資明細表、三
    重客運公司人事異動令、乙○○974 年11月10日申請書、臺
    北縣政府處理勞資爭議協調會94年12月16日、95年01月13日
    會議記錄、臺北縣政府94年1 月25日北府勞資字第09500545
    88號函等影本為證據。
二、被告方面：
    聲明：請求駁回原告之訴。
    其陳述及所提出之證據如下：
(一)原告於68年6 月21日開始受僱於被告，而勞動基準法乃於73
    年7 月30日開始施行，原告自應依被告公司例行規定辦理，
    原告擔任工作之性質及地點均單純明確，薪資給付退休處理
    之作業行之有年，為兩造所不爭，依勞動契約第11條第1 項
    第4 款規定，雇主得預告終止勞動契約，被告並無違反勞動
    基準法施行細則第7 條第1 款規定情形。原告於94年7 月15
    日辦理退休，年資為26年又24天，依勞動基準法第55條第1
    項、第2 項規定，被告當依法給與相當於45個基數之退休金
    ，並無異議。但基數之核算，應依原告之本薪、職務加給、
    工作津貼、其他津貼、站級專案津貼、稽查津貼、全勤獎金
    、績效獎金，總合以退休前6 個月平均值予以計算，不應含
    臨時性之加班費、例假津貼、伙食津貼等，原告計算之方式
    錯誤。
(二)證據：提出薪資明細表影本為證據。
貳、得心證之理由：
一、本件原告主張其前於68年6 月21日開始受僱於被告，迄94年
    7 月15日辦理退休為止，其工作年資為26年又24天之事實，
    乃被告所不爭執，並有三重客運公司人事異動令（發文日期
    ：94年07月11日，發文字號： (94) 重仁人字第270 號）影
    本在卷可參（見本院三重簡易庭95年度重勞調字第9 號卷第
    15頁，以下簡稱調解卷），則原告此部分主張自堪信為真實
    。又原告受僱於被告，繼續服務超過25年，依勞動基準法第
    53條第2 款規定，自得申請退休，原告此部分主張亦堪予採
    取。另查，原告之工作年資為26年又24天，又勞動基準法係
    於民國73年8 月1 日施行，原告於勞動基準法施行後受僱於
    被告之工作年資則為20年又11月15天，則就原告受僱於被告
    之於勞動基準法施行後之工作年資依勞動基準法第55條第1
    項第1 款規定，退休時得請求給付之退休金應為36個基數，
    依同條第2 項規定，即相當於36個月之平均工資數額之退休
    金，原告此部分主張亦堪予採取。至於被告抗辯之原告開始
    受僱於被告之時，勞動基準法尚未施行一節，惟依勞動基準
    法第55條第3 項後段規定，除非被告原定退休條件優於勞動
    基準法規定之退休條件，否則仍應依原告退休時之勞動基準
    法相關規定給付退休金，且自勞動基準法施行後，雙方間之
    勞動契約關係自應適用勞動基準法規定，原告所請求者亦僅
    為勞動基準法施行後之退休金，故被告此部分抗辯與法律規
    定相違，自無可採。
二、關於平均工資之計算：
(一)按「工資：謂勞工因工作而獲得之報酬；包括工資、薪金及
    按計時、計日、計月、計件以現金或實物等方式給付之獎金
    、津貼及其他任何名義之經常性給與均屬之。」，此為勞動
    基準法第2 條第3 款規定甚明。又按「本法第二條第三款所
    稱之其他任何名義之經常性給與係指左列各款以外之給與。
    」，亦為勞動基準法施行細則第10條所明定。故關於原告於
    退休前六個月內平均工資之計算，應就各項目判斷是否為經
    常性給與而決定是否則列入平均工資之計算基準。經查，原
    告領取之工資中，其名目中之本薪、職務加給、工作
    津貼等三項，俱為固定數額之給與，自屬工資之一部，另
    其他津貼、站級津貼亦為相同情形，亦應認為工資之一部
    ，值夜津貼、伙食津貼亦為固定數額，不因上班天數有
    所增減，亦應認為固定之經常性給與，而為工資之一部，
    例假津貼乃被告於例假日上班所增給者，性質猶如非上班日
    上班之加班費，加班費本屬於工資之一部，故均應認為屬
    於工資之一部，全勤獎金乃勞工通常可得之報酬，亦屬工
    資之一部，至於績效獎金部分，其給付數額雖非每月固定
    數額，但依據兩造不爭執之事實，該績效獎金之計算乃依據
    原告所屬單位之績效計算而得，亦即屬於被告公司單位績效
    計算所得，且係按月計算給付之經常性給與，則其性質並非
    屬於勞動基準法施行細則第10條第2款 規定之非經常性獎金
    ，故此部分亦應認為屬於工資之一部，另原告於94年2 月份
    另有追補部分，亦屬被告給付之工資一部，則上述項目自應
    作為計算原告請求退休金之平均工資之基準。
(二)依據原告所提出，且為被告所不爭執其真正之員工薪資明細
    表影本所示（見本院調解卷第23頁以下），原告於94年1 月
    至6 月依據上述原則判斷得計入作為平均工資計算基準之所
    領得之工資如下：94年01月份為47,049元，94年02月份
    為51,520元，94年03月份為46,120元，94年04月份為41
    ,708元，94年05月份為48,409元，94年06月份為45,343
    元，以上原告退休前6 個月所領之工資合計為280,149 元，
    則月平均工資應為46,691.5元。至於原告主張其有特別休假
    未休假之應領相當於15,000元之金額亦應計入平均工資之計
    算一節，因該部分非屬於經常性給與，自非得作為平均工資
    之計算基準，故該部分金額原告是否得另行請求，乃屬另一
    問題，但該部分15,000元部分應予剔除，而不得作為平均工
    資之計算基準。另被告請求訊問被告公司內人事主管關於退
    休金基數計算方式一節，因原告請求金額之計算依據為勞動
    基準法之規定，該法律規定雇主與勞工所訂勞動條件，不得
    低於本法所定之最低標準（勞動基準法第1 條第2 項規定參
    照），被告公司內部之退休金給與標準倘若未優於勞動基準
    法規定之數額，原告亦未請求超過勞動基準法規定之數額，
    則關於何者應列入作為平均工資之計算基準，何者不能列入
    而應剔除，乃屬法律適用問題，縱使被告公司之人事主管到
    庭陳稱被告公司之內部規定低於勞動基準法規定之給付條件
    ，法院仍應依照勞動基準法規定判決，該證人無論證述情節
    如何，俱無訊問該等證人之必要，被告聲請訊問之證人自屬
    無必要，被告該部分證據方法應予駁回。則原告所得請求被
    告給付之退休金之數額即為1,680,894 元（46,691.5元×36
    個基數＝1,680,894 元，元以下四捨五入）。
三、按「給付有確定期限者，債務人自期限屆滿時起，負遲延責
    任。」、「遲延之債務，以支付金錢為標的者，債權人得請
    求依法定利率計算之遲延利息。但約定利率較高者，仍從其
    約定利率。」，民法第229 條第2 項、第233 條第1 項分別
    定有明文。又按「雇主應給付之勞工退休金應自勞工退休之
    日起三十日內給付之。」，勞動基準法施行細則第29條第1
    項亦有明定。經查，本件原告係自94年07月15日自被告公司
    退休，有前述被告公司人事異動令影本可稽，則被告自應於
    原告退休後30日內給付原告應得之退休金，即被告至遲應於
    94年8 月14日前給付原告退休金，逾此期限即屬給付遲延，
    故原告請求被告應給付自遲延後之94年8 月16日起至清償日
    止依法定利率年息5%計算之遲延利息，亦屬有理由。
四、綜上所述，原告主張依據雙方間之勞動契約法律關係，依勞
    動基準法之規定申請退休，請求被告給付退休金，於前揭數
    額1,680,894 元，及自被告遲延後之94年8 月16日起至清償
    日止，按法定利率年息百分之五計算之遲延利息之範圍內為
    有理由，應予准許；至於原告之請求超過該數額部分則為無
    理由，應予駁回。
參、本件事證已臻明確，兩造其餘主張及攻擊防禦方法與證據，
    經本院斟酌後，與本件判決結果已不生影響，故不一一論列
    ，附此敘明。
肆、結論：原告之訴為一部有理由，一部無理由，依民事訴訟法
    第78條、第79條，判決如主文。
中    華    民    國    95    年    8     月    29    日
              勞工法庭  法  官  許  瑞  東
以上正本證明與原本無異
如對本判決上訴，須於判決送達後20日內向本院提出上訴狀
中    華    民    國    95    年    8     月    29    日
                        書記官  賴  玉  芬


司法院資訊處製作；財團法人民間司法改革基金會備份。
